臺灣彰化地方法院民事裁定 
                     111年度家聲字第19號
聲  請  人  陳呈龍  

代  理  人  王逸青律師
相  對  人  陳火樹  


關  係  人  陳碧焚  


上  一  人                      
代  理  人  柯淑萍  
關  係  人  陳呈聰  

關  係  人  陳碧珠  



上  一  人                      
代  理  人  黃麗真  
關  係  人  陳宣佑  


關  係  人  陳宣安  

上列當事人間請求變更扶養方式事件，本院裁定如下：
    主    文
聲請駁回。
聲請程序費用由聲請人負擔。
    理    由
一、聲請意旨略以：
  ㈠相對人陳火樹為聲請人陳呈龍之父，因長期失智，行動不便
    等疾病，且正聲請監護宣告中（現由本院111年度監宣字第2
    2號受理），現居住在長子位於彰化縣○○市○○○路00號住處，
    但長子已死亡，現由其配偶在家聘請外籍看護照顧，並由相
    對人之帳戶每月支付外籍看護費用。然長媳經常不在家，僅
    剩相對人與外籍看護在家，且相對人食材均由其他兒子輪流
    送至家裡，食材數量無法控制，又相對人無法自行起身，外
    籍看護經常無法扶起或扶起不易，容易造成相對人跌倒風險
    ，經聲請人與相對人其他子女協議是否將相對人送至養護中
    心，且經聲請人尋訪專業養護中心，以使相對人獲得更好照
    顧，經比較後認伸港忠孝醫院院長所開設之彰化伸美護理之
    家，人員設備完善，雙人房每月費用新臺幣（下同）30,000
    元，加上餐費3,000元，合計33,000元，每年政府補助60,00
    0元，大約每月支付27,000元，但未獲得共識。是為相對人
    最大利益，爰依民法第1120、1132條、家事事件法審理細則
    第148條規定，聲請：1.請求將相對人安置於伸美護理之家
    ；2.聲請費用由相對人負擔。
  ㈡相對人以往於民國104年至109年間，每15日由三子輪流照顧
    並各自負擔開銷，至109年因相對人身體逐漸退化，為減少
    環境變動，才將相對人安置於長子家中，並由外籍看護照顧
    。然相對人長子於110年11月辭世，現僅有長媳及外籍看護
    照護，當時由長子照顧應屬當然，但現長子已逝，長媳又因
    配偶過世需獨自承受喪偶之痛及另有高齡母親獨居北部，身
    為相對人之子不應將照顧之責加諸於長媳之身，故無論係站
    在相對人及長媳角度，均不宜繼續將此照顧責任加於長媳。
    目前相對人身體狀況不佳，無法自行起身，意識亦不清楚，
    如之前可依相對人身心狀況調整，以相對人最大利益為考量
    ，目前僅有長媳及外籍看護與相對人同住，又為保留長媳之
    自由度，何不將相對人交由專業護理之家照顧，對相對人方
    為最好之考量。關係人陳碧焚雖居住在相對人附近，但終非
    同住，且關係人陳碧焚亦有顧店之需求，探望相對人之時間
    有限，如夜間發生狀況時，是否能馬上處理，亦有疑問。又
    因之前外籍看護欲攙扶相對人起身，曾發生差點壓在相對人
    身上之事，是若半夜有緊急病況，外籍看護是否能有危機處
    理能力？能獨當一面送「公公」去醫院？縱有通訊軟體，半
    夜亦無法保證大家均隨時清醒而可接收訊息。縱可收到訊息
    而馬上處理，就不會有任何遺憾？
  ㈢相對人現由關係人陳呈聰及黃瓊瑤每月配送食材至其住處，
    關係人黃瓊瑤並無任何抱怨，僅係食材如何掌握到充足，無
    人可達成，也造成許多誤會，絕非逃避責任。而聲請人選擇
    伸美護理之家，係考量相對人、關係人陳呈聰及陳碧焚均居
    住在彰化，以相對人最大利益考量，若單以聲請人為考量，
    應建議安置於臺中之護理之家，對聲請人較為便利。反觀相
    對人其餘子女以自身往返時間為考量，完全忽視相對人權益
    ，給予最專業照顧，更何況其如移往伸美護理之家，由相對
    人其餘子女提供之交通往返時間亦落差不大，應無須考量。
    疫情總會過去，但對相對人較為專業之照顧，應是目前相對
    人最迫切且需要者。依相對人目前狀況，如安置於護理之家
    ，有更大環境由照護人員，推著輪椅四處行走，對相對人無
    疑係較佳之環境。
  ㈣本件相對人縱使選出監護人，監護人間仍可能意見不合，而
    有變更扶養方式之必要。
二、關係人陳碧焚等5人共同陳述略以：
  ㈠依據家族間長年照顧相對人、協助管理相對人財產及彼此合
    作經驗，關係人陳碧焚、陳呈聰、陳碧珠、陳宣佑及陳宣安
    ，均不同意變更對相對人之扶養方式為安置於伸美護理之家
    。
  ㈡查相對人於配偶92年間過世後即獨居，當時由長媳馮玲芝、
    次媳黃麗真及三媳黃瓊瑤每15日輪流至居處送餐，嗣因相對
    人日漸老邁，家屬擔心其獨居風險，於104-109年間，改由
    相對人每15日輪流至三子住處居住，期間三子各自負擔開銷
    與照顧，但相對人帳戶於106年間出現不明金額流向，故由
    關係人陳碧珠協助管理其帳戶。後相對人於109年底因功能
    持續退化，為減少其因生活環境反覆變動，同時減少照顧者
    負擔，乃申請外籍看護，將相對人安頓在長子住處（即辭修
    北路97號）迄今，其間皆由長子負擔相對人之生活開銷及醫
    藥費用，外籍看護與尿布費用則由相對人存款支應，而關係
    人陳碧焚因居住在辭修北路91號，亦就近予以照顧。詎長子
    於110年11月驟逝，然相對人仍繼續居住於辭修北路97號，
    由長媳及外籍看護照護，關係人陳碧焚在旁輔助之，飲食採
    購及就醫部分則轉由次媳及關係人黃瓊瑤負責至今，歷時已
    有7月。關係人陳碧焚等認相對人之照護，應維持將相對人
    安置於長子住處，由長媳提供住處並負責就近觀察、特殊狀
    況之緊急通知、與外籍看護之溝通與協助，由關係人陳呈聰
    及聲請人每月輪值負責採購食材、就醫，由關係人陳碧焚負
    責定期探視、家族聯繫，由關係人陳碧珠協助管理財務紀錄
    。
  ㈢聲請人雖指相對人長媳經常不在家，但此並非事實。實則相
    對人長子過世後，家族內部重新協調彼此工作內容，所有關
    係人皆能瞭解並同意長媳之職務角色，長媳亦考量相對人照
    護方式改為家族合作模式後，為兼及在北部獨居之老母，有
    義務交代自己行程，以使所有關係人可掌握與理解，隨時接
    續照護相對人，避免照護中斷，乃合宜且負責任之行為。聲
    請人指稱相對人經常與外籍看護單獨在家，亦非實情。相對
    人平時除與長媳及外籍看護同住外，居住於距離不過25公尺
    關係人之陳碧焚，亦可於長媳有較長時間外出並於群組通報
    時，隨時相互支應。
  ㈣又關於聲請人所指食材無法控制數量乙節。查相對人年紀增
    長，因牙齒退化且顧及固態食物會增加長者嗆咳風險，同時
    考量應攝取原型食物取得較佳之營養，更參照相對人過往飲
    食嗜好及習慣，對於食材之選擇乃係擇優購買，此等要求在
    制式之照護機構想必難以期待。倘若當值者採購之食材不新
    鮮，非當季蔬果，水分不足，或烹煮後過硬難入相對人之口
    ，或大量購入有時效性之食品不及食畢而過期，或適口性不
    佳等，均會影響食材消耗速度，此部分已與兩位當值者充分
    告知及交接，然在關係人黃瓊瑤當值時，即便予以詳盡說明
    ，關係人黃瓊瑤反要求外籍看護保證所購買之食材能使用至
    一定期間，更要求簽訂領取食材之證明，實與提供相對人良
    好照顧之意旨相違。又關係人陳呈聰當值提供食材時，並未
    有食材配送不足之情形，添購食材過程順利且理想，也能有
    效分配採買時機與數量，但於關係人黃瓊瑤當值時則容易出
    現食材配送不足、斷炊之紀錄。是關係人黃瓊瑤當值時食材
    配送不足之情，實無法排除乃關係人黃瓊瑤個人時間管理、
    組織計畫能力缺乏應變所致，故將相對人送往安養中心，亦
    難不與「逃避照顧責任」做聯想，實難期待其提出更佳之照
    護計畫。另關於聲請人所指長媳不願補齊食材乙節，查本件
    家族成員既已分配各自職責，基於對當值者之尊重，旁人自
    不宜過度插手與指點，且當值者本有義務完成任務與彌補，
    不該期待他人為其收拾善後。本件長媳及其他關係人顧及食
    材不足時，受害者終為相對人，故屢有補齊食材之事實，此
    為關係人黃瓊瑤所知悉，但關係人陳碧焚等人為避免家族糾
    紛，並顧及關係人黃瓊瑤尊嚴均未當面說明，惟關係人黃瓊
    瑤並未體諒此情。
  ㈤相對人無法自行起身雖為實情，但外籍看護為合格訓練之專
    業照護者，過去有照顧長者之充沛經驗，熟悉長者跌倒之處
    理流程，況相對人也不會因安置於安養中心即可自行起身，
    入住安養中心亦需合格看護工協助，能否獲得一對一之看護
    人力亦未可知，是若對相對人在家中接受一對一之照顧服務
    存有疑慮，則在安養中心接受其他專業協助也不會有本質上
    差異。
  ㈥伸美護理之家在客觀地理位置上，增加所有關係人負擔。查
    伸美護理之家距離關係人陳碧焚、長媳住處車程約25分鐘，
    距離關係人陳呈聰住處車程約30分鐘，以地理位置而言，並
    未比維持現狀更理想，且因疫情之故，安置於該機構反而阻
    隔關係人陳碧焚等對於相對人之照顧與關懷。另相對人目前
    居住於面積18坪之單人房，有獨立衛浴設備、小客廳電視，
    空間寬敞明亮，乾淨舒適，乃合適且不需要負擔額外費用之
    空間，並有一對一看護照顧，有優良之照護水準；而伸美護
    理之家僅有雙人房，且需支付額外費用，無疑增加所有關係
    人財務負擔又無法提升照護品質，更難以立即申請得一對一
    或多對一之看護人員，更遑論新看護仍須重新與相對人建立
    關係、默契，是將相對人安置於安養中心無疑是對相對人照
    護開倒車。況相對人在意識清楚時，即無法認同將安養中心
    作為安養晚年之地，認此係為不孝之舉，有遭遺棄之感受，
    故關係人陳碧焚等不樂見此一違背相對人意願之舉。關係人
    陳碧焚等對於關係人黃瓊瑤因渠等不同意將相對人送往安養
    中心之結果不滿，因而以對簿公堂之方式，浪費司法資源，
    表示遺憾。
  ㈦關係人陳碧焚等5人，業於111年5月29日上午9時許召開親屬
    會議，議決相對人之扶養方式維持上開所述現狀，有親屬會
    議紀錄表在卷。由上可知，近年來相對人之照護職務乃係由
    長女、長子、次子與次女通力合作完成，聲請人所需負擔之
    職責相對較輕，不論相對人之不明財務狀況是否與聲請人有
    關，單就照護品質而言，可從長媳於長子過世後，將部分日
    常照護、就醫等職務轉由次子及聲請人協助，得悉乃係更為
    平衡之職務分配。遺憾的是，過往承擔職責相對較輕之聲請
    人卻以「過往付出不應計入，不該計較過往已照顧多久」、
    「每人輪值三個半月/半年，並由大兒子先開始，再來二兒
    子、三兒子」（意即輪值至三兒子時已過半年/一年後）、
    「陳火樹應送安養院」等，罔顧家族對其有限照顧能力之包
    容，也忽視家族間以開放客觀、就事論事方式，以相對人福
    祉為優先之協商方式，聲請人一家對討論結果不滿，即訴諸
    司法程序，動機可議，甚至做出不實指控，引起家族情感破
    裂，實為眾人不樂見。
三、按扶養之方法，由當事人協議定之；不能協議時，由親屬會
    議定之；但扶養費之給付，當事人不能協議時，由法院定之
    ；扶養之程度及方法，當事人得因情事之變更，請求變更之
    ，民法第1120條、第1121條分別定有明文。次按依法應經親
    屬會議處理之事項，而有下列情形之一者，得由有召集權人
    或利害關係人聲請法院處理之：㈠無前條規定之親屬或親屬
    不足法定人數；㈡親屬會議不能或難以召開；㈢親屬會議經召
    開而不為或不能決議，同法第1132條亦有明定。
四、經查：
  ㈠聲請人雖以上情聲請變更扶養方式，將相對人安置於伸美護
    理之家，然觀其所提出之事證，僅有聲請人、相對人及關係
    人黃瓊瑤之戶籍謄本與親屬系統表，並無任何關於曾通知關
    係人陳碧焚等相對人親屬召開親屬會議遭拒，或經召開親屬
    會議而不能或不為決議之證據。又依聲請人所提出之親屬系
    統表，其上相對人長女姓名記載為「不知姓名」，相對人長
    子陳呈方則註記「歿」，名單上並未納入陳呈方之子女即關
    係人陳宣佑、陳宣安，至於相對人其餘手足亦僅記載姓名，
    而無年籍、聯絡電話或地址；再依聲請人所述，其配偶即關
    係人黃瓊瑤顯曾承擔配送食材予相對人之責多時，而與關係
    人陳碧焚等人有所接觸；另觀之關係人陳碧焚等所提出之「
    陳家莊」群組對話紀錄，可知聲請人之子陳易新亦曾在群組
    中回應關係人陳宣安之訊息，更見聲請人顯非無法得悉關係
    人陳碧焚等人聯絡方式。是在關係人陳碧焚等5人於本院111
    年度監宣字第22號中，業已陳報渠等未曾接獲聲請人召開親
    屬會議通知之情形下，聲請人是否確曾為協議變更相對人之
    扶養方式，而通知關係人陳碧焚等人召開親屬會議，誠屬可
    疑。更遑論關係人陳碧焚等人於知悉聲請人提出本件及監護
    宣告聲請後，已於111年5月29日召開親屬會議並做成決議。
    從而，聲請人就本件關於變更相對人扶養方式，有親屬會議
    不能或難以召開，或經召開而不為或不能決議之情事，舉證
    顯然不足。
  ㈡又相對人業經本院於111年6月23日以111年度監宣字第22號為
    監護宣告，並選定關係人陳呈聰、聲請人及關係人陳宣佑為
    共同監護人，同時明定相對人之監護事務由監護人以多數決
    方式決議之，是相對人既有奇數之監護人，自無聲請人所慮
    選任其與關係人陳呈聰為雙數監護人，就相對人照護方式可
    能因雙方意見不合相持不下之情事。因此，本件更無由僅因
    聲請人不贊同其餘家屬之照護方式，即推翻相對人親屬會議
    決議內容。
五、綜上，本件相對人之親屬間就其扶養方式，既經親屬會議做
    成決議，而無民法第1132條各款情事，則聲請人請求裁定變
    更，核屬無據，為無理由，應予駁回。
六、爰裁定如主文。
中　　華　　民　　國　　111 　年　　6 　　月　　23　　日
                  家事法庭    法  官  梁晉嘉
以上正本係照原本作成。
如對本裁定抗告，須於裁定送達後10日內向本院提出抗告狀，並
繳納抗告費新臺幣1千元。 
中　　華　　民　　國　　111 　年　　6 　　月　　23　　日
                              書記官  許喻涵